ACORDAO-COMPLETO-2454195

ACÓRDÃO 189/2021 ATA 3/2021 - PLENÁRIO

VISTOS, relatados e discutidos estes autos de representação, com pedido de medida cautelar, formulada pela empresa Papa Lix Plásticos e Descartáveis Ltda., com fundamento no art. 113, § 1º, da Lei 8.666/1993, acerca de possíveis irregularidades no edital do Pregão Eletrônico 2/2020, conduzido pelo 2º Grupo de Artilharia de Campanha Leve - Regimento Deodoro, Exército Brasileiro, com vistas à aquisição de material de limpeza. 
		ACORDAM os ministros do Tribunal de Contas da União, reunidos em sessão Plenária, ante as razões expostas pelo relator, em: 
9.1. conhecer da presente representação, com fundamento no art. 113, § 1º, da Lei 8.666/1993, c/c os arts. 235 e 237, VII, do RI/TCU, para, no mérito, considerá-la procedente;
9.2. determinar ao 2º Grupo de Artilharia de Campanha Leve - Regimento Deodoro que, no prazo de 15 (quinze) dias, adote providências quanto aos itens abaixo, e informe ao TCU os encaminhamentos realizados:
9.2.1. nas contratações decorrentes do Pregão Eletrônico 2/2020, itens 18, 12, 14-15, 17-18, 21-26, 36-39, 43, 47-48, 56, 60-61, 64-67 e 77-80 (saneantes) e 68-70 (cosméticos) , exija que as empresas fornecedoras dos produtos de limpeza comprovem cumprir os requisitos previstos na Lei 6.360/1976, no Decreto 8.077/2013 e na Resolução 16/2014-Anvisa, dentre os quais a autorização de funcionamento de empresa (AFE) para distribuir saneantes e/ou cosméticos, mantendo o resultado do certame para os itens em que a empresa vencedora comprovar essa condição;
9.2.2. caso a empresa não possua as referidas licenças, anule o resultado do item respectivo, por descumprimento dos requisitos previstos na Lei 6.360/1976, no Decreto 8.077/2013 e na Resolução 16/2014-Anvisa;
9.3. deferir o pedido formulado pelo 2º Grupo de Artilharia de Campanha Leve, Regimento Deodoro, de solicitação de vistas dos autos, à exceção das peças classificadas como sigilosas, nos termos do art. 12, § 1º, da Portaria TCU 114/2020, c/c o art. 93 da Resolução TCU 259/2014, alterada pela Resolução TCU 316/2020;
9.4. dar ciência desta deliberação ao 2º Grupo de Artilharia de Campanha Leve, Regimento Deodoro, e ao representante;
9.5. encerrar o processo e arquivar os autos.

Representação acerca de possíveis irregularidades em edital de pregão eletrônico com vistas à aquisição de material de limpeza.

2º Grupo de Artilharia de Campanha Leve - MD/CE.

3. Interessados/Responsáveis:
3.1. Interessados: 14ª Circunscrição de Serviço Militar (00.394.452/0155-50); 2º Grupo de Artilharia de Campanha Leve - MD/CE (09.646.169/0001-98); Bravery Industria e Comercio de Produtos de Higiene e Limpeza Ltda. (02.456.074/0001-62); Centro de Preparação de Oficiais da Reserva de São Paulo (00.394.452/0140-74); Charlei Boni (28.719.518/0001-07); Daliuma Comércio de Peças Automotivas Ltda. (16.785.419/0001-36); Essenza Industria Química Eireli (23.605.544/0001-82); Formula - Comercio e Serviços Ltda. (00.683.732/0001-23); H. R. Mendonca (18.564.927/0001-10); Ideal Lins Comercial de Produtos e Equipamentos Ltda. (29.760.555/0001-13); J C N Comercio e Empreendimentos Eireli (22.652.688/0001-27); J. J. Vitalli (08.658.622/0001-13); Koper In Comercio e Serviços Eireli (23.240.687/0001-38); Multisul Comercio e Distribuição Ltda. (12.811.487/0001-71); Safira Industria e Comercio de Cosméticos Ltda. (11.587.245/0001-83); Suares Distribuidora de Produtos de Limpeza Ltda. (18.202.203/0001-26).

13.1. Ministros presentes: Ana Arraes (Presidente), Benjamin Zymler, Aroldo Cedraz e Raimundo Carreiro.
13.2. Ministros-Substitutos convocados: Augusto Sherman Cavalcanti, Marcos Bemquerer Costa e Weder de Oliveira (Relator).

WEDER DE OLIVEIRA

Transcrevo, com os necessários ajustes de forma, as partes principais da instrução elaborada pela Secretaria de Controle Externo de Aquisições Logísticas (Selog) [footnoteRef:2]: [2:  Peça 118.] 
"1.	A empresa Papa Liz Plásticos Descartáveis Ltda. representou a esta Corte de Contas alegando que o Edital do Pregão Eletrônico (PE) 2/2020, realizado pelo 2º Grupo de Artilharia de Campanha Leve, Regimento Deodoro do Exército Brasileiro, deixou de exigir dos licitantes, para o fornecimento de produtos classificados como saneantes e cosméticos, a apresentação da Autorização de Funcionamento de Empresa (AFE) , expedida pela Anvisa, bem como a Licença de funcionamento estadual/municipal para comercialização de saneantes e/ou cosméticos. 
2.	Após análise inicial à peça 8, o Ministro Relator conheceu da presente representação e determinou a realização de oitiva prévia do 2º Grupo de Artilharia de Campanha Leve - Regimento Deodoro do Exército Brasileiro, para esclarecimento de questões, e uma adequada manifestação acerca da medida cautelar pleiteada e dos indícios de irregularidade indicados pela representante (peça 10) .
3.	Promovida a medida preliminar alvitrada, e em consonância com a análise técnica à peça 46, o Ministro Relator determinou a adoção de medida cautelar no sentido de impedir a adesão de outros órgãos ou entidades da administração pública, bem como do Centro de Preparação de Oficiais da Reserva de São Paulo (CPOR/SP) e da 14ª Circunscrição de Serviço Militar, à Ata de Registro de Preços referente ao PE 2/2020 do 2º Grupo de Artilharia de Campanha Leve, conforme despacho à peça 49. 
4.	Determinou ainda a seguintes medidas preliminares:
4.1	Oitiva do 2º Grupo de Artilharia de Campanha Leve, Regimento Deodoro do Exército Brasileiro, do Centro de Preparação de Oficiais da Reserva de São Paulo (CPOR/SP) e da 14ª Circunscrição do Serviço Militar para manifestação em relação aos pressupostos da cautelar deferida e também quanto ao seguinte ponto relativo ao PE 2/2020:  ausência de exigência no edital para que as empresas fornecedoras de produtos de limpeza comprovem cumprir os requisitos previstos na Lei 6.360/1976, no Decreto 8.077/2013 e na Resolução 16/2014-Anvisa, dentre os quais a Autorização de Funcionamento de Empresa (AFE) e a Licença de Funcionamento Estadual/Municipal para comercialização de saneantes e/ou cosméticos.
4.2	Diligência às entidades acima citadas solicitando a apresentação de possíveis ações corretivas que poderão ser tomadas para prevenir ou corrigir os indícios de irregularidades detectados ou remover seus efeitos e/ou manifestação quanto aos impactos de eventuais determinações conforme o disposto no item a.2 da instrução à peça 46.
4.3	Oitiva das empresas Formula, Comércio e Serviços Ltda. (CNPJ 00.683.732/0001-23) , Bravery Indústria e Comércio de Produtos de Higiene (CNPJ 02.456.074/0001-62) , J.J. Vitalli (CNPJ 08.658.622/0001-13) , Safira Indústria e Comercio de Cosméticos Ltda. (CNPJ 11.587.245/0001-83) , Multisul Comercio e Distribuição Ltda (CNPJ 12.811.487/0001-71) , Daliuma Comercio de Peças Automotivas Ltda. (CNPJ 16.785.419/0001-36) , Suares Distribuidora de Produtos de Limpeza Ltda. (CNPJ 18.202.203/0001-26) , H. R. Mendonca (CNPJ 18.564.927/0001-10) , J C N Comercio e Empreendimentos Eireli (CNPJ 22.652.688/0001-27) , Koper In Comercio e Serviços Eireli (CNPJ 23.240.687/0001-38) , Essenza Indústria Química Eireli (CNPJ 23.605.544/0001-82) , Charlei Boni (CNPJ 28.719.518/0001-07) , Ideal Lins Comercial de Produtos e Equipamentos Ltda. (CNPJ 29.760.555/0001-13) , para que, caso queiram, se pronunciem em relação aos pressupostos da cautelar deferida, e também quanto ao seguinte ponto relativo ao PE 2/2020: ausência de exigência no edital para que as empresas fornecedoras de produtos de limpeza comprovem cumprir os requisitos previstos na Lei 6.360/1976, no Decreto 8.077/2013 e na Resolução 16/2014-Anvisa, dentre os quais a Autorização de Funcionamento de Empresa (AFE) e a Licença de Funcionamento Estadual/Municipal para comercialização de saneantes e/ou cosméticos.
5.	A medida cautelar deferida foi referendada pelo Acórdão 3098/2020-TCU-Plenário, de relatoria do Ministro Weder de Oliveira (peça 94) .
6.	Promovidas as oitivas quanto às alegações do representante e demais questões levantadas por esta Unidade Técnica, passa-se a analisar as respostas apresentadas, tópico a tópico, conforme transcrição/contextualização a seguir.
 (...) 
Itens 14.3.a e 14.4.a: ausência de exigência no edital do PE 2/2020 para que as empresas fornecedoras de produtos de limpeza comprovem cumprir os requisitos previstos na Lei 6.360/1976, no Decreto 8.077/2013 e na Resolução 16/2014-Anvisa, dentre os quais a Autorização de Funcionamento de Empresa (AFE) e a Licença de Funcionamento Estadual/Municipal para comercialização de saneantes e/ou cosméticos, para os itens 1, 2, 3, 4, 5, 6, 7, 8; 12, 14, 15, 17, 18, 21, 22, 23, 24,25, 26, 36, 37, 38, 39, 43, 47, 48, 56, 60, 61, 64, 65, 66, 67, 77, 78, 79 e 80 (saneantes) e 68; 69 e 70 (cosméticos) 
Fundamento legal ou jurisprudencial: Lei 6.360/1976, Decreto 8.077/2013 e Resolução 16/2014-Anvisa.
Manifestação das Unidades Jurisdicionadas sobres os indícios de irregularidades:
11.	A 14ª Circunscrição de Serviço Militar informou que não utilizou o Pregão Eletrônico 2/2020 para realizar nenhuma aquisição, assim como não o fará, referente aos itens impugnados, até que as devidas pendências sejam sanadas e corrigidas (peça 109) .
12.	O 2º Grupo de Artilharia de Campanha Leve, Regimento Deodoro do Exército Brasileiro manifestou concordância com a cautelar deferida e informou que não autorizará adesões aos itens mencionados na liminar. A título de participação colaborativa informou como possível ação corretiva o cancelamento dos itens referidos (saneantes e cosméticos) , o que impossibilitaria a aquisição destes produtos pelo Pregão Eletrônico 2/2020. Solicitou, por fim, vistas do processo, para acompanhar seu andamento (peça 113) .
13.	O Centro de Preparação de Oficiais da Reserva de São Paulo manifestou concordância com a cautelar deferida e informou que não sofrerá os efeitos do perigo da demora reverso, uma vez que detém em seu almoxarifado estoque dos produtos saneantes, que durarão, se consumidos com parcimônia e dentro do planejamento, até meados de abril de 2021, tempo suficiente para a conclusão de novo certame licitatório. Caso haja algum impedimento na conclusão de um novo certame ou até mesmo a necessidade de aquisição de produtos saneantes, encontrou, por intermédio do Sistema ComprasNet, atas vigentes com possibilidade de adesão para eventual necessidade (peça 114) .
Manifestação das Empresas
14.	Das entidades empresariais apenas a empresa Safira Indústria e Comércio de Cosméticos Ltda. apresentou suas manifestações, nas quais alega, basicamente, o seguinte (peça 111) :
14.1.	É empresa constituída no Estado de Minas Gerais há vários anos, tendo destaque nacional na industrialização e comercialização de produtos cosméticos, sendo regularizada pelos órgãos competentes, conforme a legislação vigente artigo 8° da Lei 9.782/199, incisos III e IV § 1°.
14.2.	Ao participar do certame incluiu toda a documentação de habilitação no sistema Comprasnet, inclusive os respectivos alvarás sanitários, mesmo não constando a exigência no edital (peça 112, p. 2-4) .
14.3.	A Safira Ind. e Com. de Cosméticos Ltda. participou do certame, mediante autorização do órgão competente (Anvisa) , com base na RDC 350/2020, que autoriza as empresas de cosméticos a fabricarem álcool de forma extraordinária e temporária, em virtude da emergência de saúde pública internacional relacionada ao SARS-CoV-2, e que simplificou os requisitos para fabricação, comercialização e aquisição de álcool 70%, conforme dispõe seu artigo 4°.
14.4.	Nestes termos, a empresa está em conformidade com as cláusulas do edital do Pregão Eletrônico 2/2020, referente ao produto ofertado no item 4, para aquisição de Álcool Etílico 70%, apresentação gel, marca Hidramax, estando dispensada da exigência de registro na Anvisa para o referido produto, amparado pelas RDC 350/2020 e RDC 422/2020 que prorrogou o prazo para as empresas de cosméticos continuarem a fabricar o álcool em suas diversas modalidades, estando devidamente regulamentada perante a legislação vigente.
14.5.	Por fim, requer que seja mantida a empresa Safira Ind. e Com. de Cosméticos Ltda. como vencedora do item 4 do Pregão Eletrônico 2/2020, uma vez que já foi assinada a Ata de Registro de Preços 24, criando a expectativa da venda do produto, bem como a aquisição da matéria prima e insumos para a realização da fabricação do referido produto.
Análise:
15.	A 14ª Circunscrição de Serviço Militar, o 2º Grupo de Artilharia de Campanha Leve e o Centro de Preparação de Oficiais da Reserva de São Paulo manifestaram concordância com a liminar proferida, e não apresentaram qualquer contestação ao entendimento esposado por esta Corte de Contas, no sentido de que a ausência da exigência de apresentação da Autorização de Funcionamento de Empresa (AFE) , bem como da licença de funcionamento estadual/municipal para comercialização de saneantes e/ou cosméticos, no edital do PE 2/2020, caracteriza violação à Lei 6.360/1976, ao Decreto 8.077/2013 e à Resolução 16/2014-Anvisa, além de contrariar a jurisprudência do TCU.
16.	Tampouco as empresas notificadas apresentaram qualquer contestação. A única empresa que apresentou resposta à oitiva, a Safira Ind. e Com. de Cosméticos Ltda, limitou-se a alegar que possui todas as licenças sanitárias para a comercialização do produto previsto no item 4 do Pregão Eletrônico 2/2020, que foi por ela arrematado, e que tais documentos foram apresentados na sua documentação de habilitação encaminhada à comissão de licitação, e que, por este motivo, deve ser mantida como vencedora do referido item uma vez que já foi assinada a Ata de Registro de Preços respectiva.
17.	Configura-se, portanto, incontroverso o entendimento de que a ausência da exigência de apresentação da Autorização de Funcionamento de Empresa (AFE) , bem como da Licença de Funcionamento Estadual/Municipal para comercialização de saneantes e/ou cosméticos no edital do PE 2/2020, caracteriza violação à Lei 6.360/1976, ao Decreto 8.077/2013 e à Resolução 16/2014-Anvisa, contrariando ainda a jurisprudência do TCU, conforme exposta na instrução técnica, à peça 46, p. 3 e 4.
'6. Em instrução prévia, esta unidade técnica já tinha concluído pela presença do pressuposto da plausibilidade jurídica, eis que os itens 8.8 e 8.9 do edital exigem somente o registro do produto ofertado, sem qualquer menção à exigência, da licitante, da Autorização de Funcionamento de Empresa (AFE) e da licença de funcionamento Estadual/Municipal para a comercialização de saneantes e/ou cosméticos. 
7. Tal constatação, de fato, evidencia a inobservância da Lei 6.360/1976, do Decreto 8.077/2013 e da Resolução 16/2014-Anvisa, uma vez que a Anvisa, no âmbito do TC Processo 037.339/2019-2, esclareceu que 'as empresas que visam fornecer produtos de limpeza por meio de licitação deverão possuir AFE para distribuir saneantes, conforme disposto no art. 3º da RDC 16/2014, ressalvando-se que não há proibição para que uma mesma empresa execute as atividades de comércio varejista e atacadista de saneantes.'
8. Em decorrência das informações prestadas pela Anvisa mencionadas no item anterior, mediante o Acórdão 2912/2020-TCU-Plenário (relator Ministro Raimundo Carreiro) , o TCU assim determinou: 9.3.1. nas contratações decorrentes do Pregão Eletrônico 118/2019, exija que as empresas fornecedoras de produtos de limpeza comprovem cumprir os requisitos previstos na Lei 6.360/1976, no Decreto 8.077/2013 e na Resolução 16/2014-Anvisa, dentre os quais a Autorização de Funcionamento de Empresa (AFE) para distribuir saneantes; (grifos nossos) 
9. Os esclarecimentos prestados pelo órgão não foram suficientes para afastar a irregularidade. Em sua reposta, a unidade jurisdicionada defende que a exigência de apresentação do registro do produto seria suficiente para atender as normas relativas à vigilância sanitária, informação que não se coaduna com os esclarecimentos prestados pela própria Agência Nacional de Vigilância Sanitária, no âmbito do TC Processo 037.339/2019-2. 
10. Em que pese o esforço do contratante em garantir a ampla competitividade do certame, buscando inserir exigências mínimas que garantam a qualidade dos produtos a serem fornecidos, constata-se que a ausência da exigência de apresentação da Autorização de Funcionamento de Empresa (AFE) no edital do PE 2/2020 caracteriza violação à Lei 6.360/1976, ao Decreto 8.077/2013 e à Resolução 16/2014-Anvisa, bem como à jurisprudência do TCU.'
18.	Acompanhando este entendimento, vejamos o trecho do despacho do ministro relator à peça 49, p. 5 e 6, que referendou a análise supracitada:
'8. Conforme me manifestei no despacho em que acolhi a proposta de oitiva prévia do 2º Grupo de Artilharia de Campanha Leve, Regimento Deodoro do Exército Brasileiro, foi constatado que o edital referente ao PE 2/2020, nos itens 8.8 e 8.9, exigiu do licitante apenas o registro do produto ofertado, sem obrigatoriedade de apresentação de autorização de funcionamento da empresa (AFE) e da licença de funcionamento estadual/municipal, para a comercialização de saneantes e/ou cosméticos. 
9. A constatação mencionada implica infração à Lei 6.830/1976, ao Decreto 8.077/2013 e à Resolução 16/2014 da Anvisa, segundo destacado na instrução de peça 46, acima reproduzida, o que demonstraria a plausibilidade jurídica do pedido de cautelar.'
19.	Nesse sentido, cita-se um trecho do relatório do Acórdão 2000/2016-TCU-Plenário, Min. Rel. José Múcio, cujo entendimento foi referendado pelo referido julgado:
'23. No edital do Pregão Eletrônico 62/2016 - Registro de Preço, devem ser observados os requisitos exigidos pela vigilância sanitária para garantir que os fornecedores dos produtos sejam empresas idôneas, e que assegurem que seus produtos atendam aos requisitos técnicos necessários. Cabe destacar que a cartilha 'Vigilância Sanitária e Licitação Pública' da Anvisa considera indispensável a apresentação pelos interessados em fornecer seus produtos e serviços aos entes públicos da Autorização de Funcionamento de Empresa (AFE) e da Licença de Funcionamento Estadual/Municipal, de modo a garantir que sejam empresas idôneas, inspecionadas periodicamente e que assegurem que a qualidade de seus produtos atende aos requisitos técnicos necessários. 
24. Assim, entende-se que deve ser expressamente indicada no edital a exigência de apresentação da AFE e da Licença Estadual/Municipal, quando aplicável. No presente caso, propõe-se determinação ao TRE/SP para que explicite no edital que as empresas participantes devem comprovar que cumprem os requisitos previstos na Lei 6.360/1976, no Decreto 8.077/2013 e na Resolução 16/2014/Anvisa, de modo a garantir que o produto a ser licitado atenda aos requisitos técnicos necessários.'
20.	Feitas essas considerações, passa-se a analisar a alegação da empresa Safira Ind. e Com. de Cosméticos Ltda, no sentido de que deve ser mantida como vencedora do item 4 do Pregão Eletrônico 2/2020, que foi por ela arrematado, uma vez que apresentou em seus documentos de habilitação as licenças de funcionamento e sanitárias exigidas pela vigilância sanitária.  
21.	A não exigência de que as licitantes apresentassem a autorização de funcionamento, expedida pela Anvisa, e as licenças sanitárias de funcionamento expedidas pela vigilância sanitária local, para comercialização de saneantes e/ou cosméticos, teve como consequência a ampliação da competitividade do certame, pois permitiu que qualquer empresa, mesmo as que não possuíssem as referidas licenças participassem da licitação. 
22.	No entanto, conforme alegado pelo representante, essa simples supressão permite que fornecedores, que não detêm a documentação exigida para a comercialização de saneantes e cosméticos, possam concorrer com empresas que observam todo o arcabouço legal e burocrático para tanto, acarretando uma situação de desigualdade de condições entre os concorrentes, já que, o licitante irregular poderá ofertar preços mais baixos do que o detentor das licenças, que teve que incorrer em maiores custos para se adequar aos regramentos da lei.  Há ainda, por óbvio, o risco de que empresas arrematem itens do certame para os quais não estejam qualificadas, técnica e legalmente, para fornecê-los.
23.	Revela-se possível, contudo, que, realizada a etapa de lances, a empresa que apresentou a melhor proposta seja detentora de todas as licenças sanitárias de funcionamento exigidas pela legislação, situação na qual a falha do edital não teria materializado seus efeitos deletérios sobre o processo licitatório, haja vista que o item foi arrematado por uma empresa legalmente qualificada para o seu fornecimento.
24.	É o que parece ter ocorrido com a empresa Safira Ind. e Com. de Cosméticos Ltda., vencedora do item 4 (álcool em gel) , do PE 2/2020, que, segundo alega, possui a Autorização de Funcionamento de Empresa (AFE) , bem como a licença de funcionamento estadual/municipal para comercialização de cosméticos, e que, por determinação da Anvisa, estaria autorizada a produzir e comercializar o referido produto (RDC 350/2020 e RDC 422/2020, da Anvisa) .    
25.	Nesse sentido, uma vez realizada a licitação, em um procedimento que contou com ampla concorrência (mais de vinte licitantes - ver peça 117) , e tendo sido arrematado o item por uma empresa detentora das licenças de funcionamento expedidas pelas vigilâncias sanitárias competentes, não se afigura razoável a anulação de todo o certame, posto que a falha do edital não produziu seus efeitos nocivos sobre todo o processo licitatório.
26.	Este entendimento é adotado por esta Corte de Contas em situações nas quais se constata a existência de cláusulas restritivas da competitividade no edital licitatório, mas diante da participação de diversas licitantes, mantém-se o certame, por entender que a cláusula ilegal não operou seus efeitos restritivos à competição, conforme explicita o trecho do voto do Ministro André de Carvalho, relator do Acórdão 3306/2014-TCU-Plenário, in verbis:
'16. A despeito das falhas acima indicadas pela unidade técnica, entendo que a hipótese de restrição à competitividade não deve ser examinada sob a ótica exclusivamente jurídica e teórica (em tese) , mas deve ser avaliada com base nos parâmetros do caso concreto, cabendo apurar, na prática, se as cláusulas supostamente restritivas culminaram em efetivo prejuízo à competitividade do certame.
17. Nesse sentido, observo que os elementos constitutivos dos autos não indicam claramente que essa restrição tenha de fato ocorrido, dado que nenhuma das três interessadas - dois consórcios e uma empresa - chegou a ser inabilitada do certame.
[...]
19. Diante dessas circunstâncias, sem prejuízo de, posteriormente, se apreciar a existência de cláusulas restritivas que não se coadunariam com o entendimento jurisprudencial dominante no âmbito desta Corte de Contas, reafirmo o entendimento de que a suposta restrição à competitividade não deve ser aferida em tese, devendo ser demonstrada segundo os parâmetros do caso concreto, de sorte que, em linha com os precedentes jurisprudenciais do TCU, pode-se autorizar o prosseguimento parcial da licitação, notadamente com o objetivo de se autorizar a abertura das propostas comerciais, permitindo aferir - com maior grau de precisão - o grau de competitividade no certame e a compatibilidade dos preços ofertados com os valores de mercado.'
27.	Assim, já tendo sido envidado recursos humanos e financeiros, tanto pelo órgão quanto pelas empresas licitantes, não é razoável anular o procedimento licitatório já concluído, em razão de uma irregularidade que não se materializou.   
 28.	A jurisprudência do TCU já se firmou no sentido de que se o processo licitatório não apresenta vícios insanáveis na origem, merece ter seu resultado aproveitado, tanto quanto possível, dentro dos critérios da legalidade e economicidade, conforme trecho do voto do ministro relator Augusto Sherman, proferido no Acórdão 249/2012-TCU-Plenário:
'21. Com efeito, creio que essa é a solução que comporta maiores benefícios à Administração, haja vista que já foram despendidos tempo e recursos financeiros na condução do certame que, se não apresenta vícios insanáveis na origem, merece ter seu resultado aproveitado, tanto quanto possível, dentro dos critérios da legalidade e economicidade. Há que se ponderar, ainda, que uma vez não reunidos elementos suficientes para macular todo o resultado da licitação, realizada por itens, não há, juridicamente, motivação suficiente para anulação de todo o certame.'
29.	Nestes termos, entende-se plausível a alegação da empresa Safira Ind. e Com. de Cosméticos Ltda, no sentido de que deve ser mantida vencedora do Pregão Eletrônico 2/2020 a empresa arrematante que comprovar possuir tanto as Autorização de Funcionamento de Empresa (AFE) , bem como da Licença de Funcionamento Estadual/Municipal para comercialização de saneantes e/ou cosméticos, anulando-se o resultado apenas em relação às empresas que não comprovarem essa condição.
30.	Cabe, portanto, determinar ao 2º Grupo de Artilharia de Campanha , órgão gerenciador do PE 2/2020, que verifique se as empresas vencedoras dos itens 01, 02, 03, 04, 05, 06, 07, 08, 12, 14, 15, 17, 18, 21, 22, 23, 24, 25, 26,36, 37, 38, 39, 43, 47, 48, 56, 60, 61, 64, 65, 66, 67, 77, 78, 79 e 80 (saneantes) e 68, 69 e 70 (cosméticos) possuem a Autorização de Funcionamento de Empresa (AFE) , expedida pela Anvisa, e a Licença de Funcionamento Estadual/Municipal para comercialização de saneantes e/ou cosméticos, mantendo o resultado do certame para os itens em que a empresa vencedora comprovar essa condição. Caso a empresa não possua as referidas licenças, anular o resultado do item respectivo, por descumprimento dos requisitos previstos na Lei 6.360/1976, no Decreto 8.077/2013 e na Resolução 16/2014-Anvisa, e realize, caso entenda necessário, novo procedimento licitatório para aquisição dos itens anulados, exigindo, no edital licitatório, a apresentação Autorização de Funcionamento de Empresa (AFE) , expedida pela Anvisa, e a Licença de Funcionamento Estadual/Municipal para comercialização de saneantes e/ou cosméticos.   
31.	Diante do exposto, os elementos constantes dos autos permitem, desde já, a avaliação quanto ao mérito da presente representação como procedente.
32.	Será proposta, portanto, a revogação da medida cautelar adotada, com a realização de determinação, na forma descrita nesta instrução.
 (...) 
33.	As unidades jurisdicionadas informaram possuir estoques razoáveis dos produtos obtidos por meio do PE 2/2020, bem como a existência de atas vigentes com possibilidade de adesão para eventual necessidade, motivo pelo qual a anulação de alguns itens do PE 2/2020 não impactará, de forma relevante, o funcionamento das entidades.
 (...) 
PROPOSTA DE ENCAMINHAMENTO
Em virtude do exposto, propõe-se:
35.1.	no mérito, considerar a presente representação procedente;
35.2.	revogar a medida cautelar adotada;
35.3.	determinar ao 2º Grupo de Artilharia de Campanha Leve, Regimento Deodoro do Exército Brasileiro, com fundamento no art. 4º, inciso I da Resolução - TCU 315/2020, que, no prazo de 15 dias, adote providências quanto aos itens abaixo, e informe ao TCU os encaminhamentos realizados:
	a) verifique se as empresas vencedoras dos itens 01, 02, 03, 04, 05, 06, 07, 08, 12, 14, 15, 17, 18, 21, 22, 23, 24, 25, 26, 36, 37, 38, 39, 43, 47, 48, 56, 60, 61, 64, 65, 66, 67, 77, 78, 79 e 80 (saneantes) ; e 68, 69 e 70 (cosméticos) do Pregão Eletrônico 2/2020 possuem a Autorização de Funcionamento de Empresa (AFE) , expedida pela Anvisa, e a Licença de Funcionamento Estadual/Municipal para comercialização de saneantes e/ou cosméticos, mantendo o resultado do certame para os itens em que a empresa vencedora comprovar essa condição; e
	b) caso a empresa não possua as referidas licenças, anule o resultado do item respectivo, por descumprimento dos requisitos previstos na Lei 6.360/1976, no Decreto 8.077/2013 e na Resolução 16/2014-Anvisa, e realize, caso entenda necessário, novo procedimento licitatório para aquisição dos itens anulados, exigindo, no edital licitatório, a apresentação da Autorização de Funcionamento de Empresa (AFE) , expedida pela Anvisa, e a Licença de Funcionamento Estadual/Municipal para comercialização de saneantes e/ou cosméticos. 
35.4.	deferir o pedido formulado pelo 2º Grupo de Artilharia de Campanha Leve, Regimento Deodoro do Exército Brasileiro, de solicitação de vistas dos autos, à exceção das peças classificadas como sigilosas, nos termos do art. 12, §1º, da Portaria TCU 114/2020, c/c o art. 93 da Resolução-TCU 259/2014, alterada pela Resolução-TCU 316/2020;
35.5.	informar ao 2º Grupo de Artilharia de Campanha Leve, Regimento Deodoro do Exército Brasileiro, ao Centro de Preparação de Oficiais da Reserva de São Paulo (CPOR/SP) , à 14ª Circunscrição do Serviço Militar e ao representante do acórdão que vier a ser proferido, destacando que o relatório e o voto que fundamentam a deliberação ora encaminhada podem ser acessados por meio do endereço eletrônico www.tcu.gov.br/acordaos;
35.6.	arquivar os presentes autos, nos termos do art. 169, III, do Regimento Interno/TCU, sem prejuízo de que a Selog monitore a determinação supra."
É o relatório.

8.1. Alcione Pereira Machado (173.352/OAB-MG), representando Safira Industria e Comercio de Cosméticos Ltda.  
8.2. Rodrigo Luiz de Oliveira Staut (183.481/OAB-SP) e outros, representando Papa Lix Plásticos e Descartáveis Ltda.

Não atuou.

REPRESENTAÇÃO. PREGÃO ELETRÔNICO. AQUISIÇÃO DE MATERIAL DE LIMPEZA E SANEANTE. INCONFORMIDADE EDITALÍCIA POR NÃO EXIGIR DOS LICITANTES A AUTORIZAÇÃO DO FUNCIONAMENTO (AFE) EXPEDIDA PELA AGÊNCIA DE VIGILÂNCIA SANITÁRIA (ANVISA). CONCESSÃO DE MEDIDA CAUTELAR PARA SUSPENDER A ADESÃO POR ÓRGÃOS DA ADMINISTRAÇÃO A ALGUNS ITENS DA ATA DE REGISTRO DE PREÇOS. OITIVAS. PROCEDÊNCIA DA REPRESENTAÇÃO. DETERMINAÇÃO. ARQUIVAMENTO.

REPRESENTAÇÃO (REPR)

Secretaria de Controle Externo de Aquisições Logísticas (Selog).

Trata-se de representação formulada pela empresa Papa Liz Plásticos e Descartáveis Ltda., com fundamento no art. 113, § 1º, da Lei 8.666/1993, acerca de possíveis irregularidades no edital do pregão eletrônico 2/2020, do tipo menor preço por item, conduzido pelo 2º Grupo de Artilharia de Campanha Leve - Regimento Deodoro, Exército Brasileiro, em 6/8/2020, visando o registro de preços para aquisição de material de limpeza. O valor global da ata, composta por noventa itens e adjudicada aos licitantes vencedores em 21/8/2020, era de R$ 234.541,45[footnoteRef:2]. [2:  Peça 45.] 
Essencialmente, a irregularidade tratada nos autos consiste na ausência de exigência no edital de que os licitantes apresentassem a autorização de funcionamento da empresa (AFE) , documento expedido pela Agência Nacional de Vigilância Sanitária (Anvisa) , e da licença de funcionamento estadual/municipal para a comercialização de saneantes e/ou cosméticos, o que configura infração à Lei 6.360/1976, ao Decreto 8.077/2013 e à Resolução 16/2014 daquela agência reguladora.
Em despacho monocrático de 9/11/2020, após a realização de oitiva prévia do 2º Grupo de Artilharia de Campanha Leve, acolhi a proposta de encaminhamento da Secretaria de Controle Externo de Aquisições Logísticas (Selog) e determinei a suspensão cautelar do certame, até posterior decisão de mérito deste Tribunal sobre o assunto, para impedir a adesão de outros órgãos ou entidades da administração pública, bem como do Centro de Preparação de Oficiais da Reserva de São Paulo (CPOR/SP) e da 14ª Circunscrição de Serviço Militar, órgãos participantes do registro de preços, aos itens 18, 12, 14-15, 17-18, 21-26, 36-39, 43, 47-48, 56, 60-61, 64-67 e 77-80 (saneantes) e 68-70 (cosméticos) do edital do PE 2/2020[footnoteRef:3]. [3:  Peça 49.] 
Adicionalmente, determinei a realização de oitivas do 2º Grupo de Artilharia de Campanha Leve, do CPOR/SP, da 14ª Circunscrição do Serviço Militar, bem como das empresas vencedoras do certame, para se pronunciarem, no prazo de quinze dias, caso quisessem, em relação aos pressupostos da cautelar deferida e a outros aspectos concernentes ao PE 2/2020.
A medida cautelar deferida foi referendada pelo Plenário no Acórdão 3098/2020-TCU-Plenário, na sessão de 18/11/2020.
Promovidas as oitivas, a 14ª Circunscrição de Serviço Militar e o 2º Grupo de Artilharia de Campanha Leve alegaram que não realizarão aquisições de itens impugnados do PE 2/2020 até que as devidas pendências sejam sanadas e corrigidas. Por sua vez, o CPOR/SP informou que detém estoque dos produtos saneantes, que durarão, se consumidos com parcimônia e dentro do planejamento, até meados de abril de 2021, tempo considerado suficiente para a conclusão de novo certame licitatório.
De acordo com a unidade instrutiva, os três órgãos militares manifestaram concordância com a liminar proferida. Isto é, não apresentaram contestação ao entendimento esposado por este Tribunal no sentido de que a ausência no edital da exigência de apresentação da autorização de funcionamento de empresa (AFE) , bem como da licença de funcionamento estadual/municipal para comercialização de saneantes e/ou cosméticos, caracteriza violação à Lei 6.360/1976, ao Decreto 8.077/2013 e à Resolução 16/2014-Anvisa, além de ser contrária à jurisprudência desta Corte.
Desse modo, se manifesta pela procedência da representação, pela revogação da cautelar concedida e para que sejam expedidas as seguintes determinações para o 2º Grupo de Artilharia de Campanha Leve, Regimento Deodoro: 
"a) verifique se as empresas vencedoras dos itens 01, 02, 03, 04, 05, 06, 07, 08, 12, 14, 15, 17, 18, 21, 22, 23, 24, 25, 26, 36, 37, 38, 39, 43, 47, 48, 56, 60, 61, 64, 65, 66, 67, 77, 78, 79 e 80 (saneantes) ; e 68, 69 e 70 (cosméticos) do Pregão Eletrônico 2/2020 possuem a Autorização de Funcionamento de Empresa (AFE) , expedida pela Anvisa, e a Licença de Funcionamento Estadual/Municipal para comercialização de saneantes e/ou cosméticos, mantendo o resultado do certame para os itens em que a empresa vencedora comprovar essa condição; e 
b) caso a empresa não possua as referidas licenças, anule o resultado do item respectivo, por descumprimento dos requisitos previstos na Lei 6.360/1976, no Decreto 8.077/2013 e na Resolução 16/2014-Anvisa, e realize, caso entenda necessário, novo procedimento licitatório para aquisição dos itens anulados, exigindo, no edital licitatório, a apresentação da Autorização de Funcionamento de Empresa (AFE) , expedida pela Anvisa, e a Licença de Funcionamento Estadual/Municipal para comercialização de saneantes e/ou cosméticos"
II
Ratifico o posicionamento preliminar por mim adotado, em 9/11/2020[footnoteRef:4], de conhecer da presente representação, uma vez presentes os requisitos de admissibilidades constantes no art. 113, § 1º, da Lei 8.666/1993, c/c os arts. 235 e 237, VII, do RI/TCU. [4:  Peça 49.] 
No mérito, alinho-me aos argumentos expendidos pela Selog no sentido de que os órgãos e entidades da administração pública, ao adquirirem produtos saneantes e/ou cosméticos, devem exigir das empresas fornecedoras a comprovação de cumprimento dos requisitos previstos na Lei 6.360/1976, no Decreto 8.077/2013 e na Resolução 16/2014-Anvisa, dentre os quais a autorização de funcionamento da empresa (AFE) , documento expedido pela agência reguladora de vigilância sanitária.
Tal entendimento, conforme apontado pela unidade instrutiva, encontra respaldo em jurisprudência desta Corte, a exemplo do recente Acórdão 292/2020-TCU-Plenário, de relatoria do ministro Raimundo Carreiro, em que se apreciou situação análoga.
No entanto, uma vez que foi concluída a etapa de lances do pregão eletrônico, caso a licitante que apresentou a melhor proposta consiga comprovar ser detentora de todas as licenças sanitárias de funcionamento exigidas pela legislação, conforme alegado pela empresa Safira Ind. e Com. de Cosméticos Ltda., vencedora do item 4 (fornecimento de álcool em gel) , estou de acordo com o entendimento da unidade instrutiva de que não se afigura razoável a anulação de todo o certame. Destaco trecho do exame da Selog[footnoteRef:5]: [5:  Peça 118, p. 7-8.] 
"26.	Este entendimento é adotado por esta Corte de Contas em situações nas quais se constata a existência de cláusulas restritivas da competitividade no edital licitatório, mas diante da participação de diversas licitantes, mantém-se o certame, por entender que a cláusula ilegal não operou seus efeitos restritivos à competição, conforme explicita o trecho do voto do Ministro André de Carvalho, relator do Acórdão 3306/2014-TCU-Plenário (...) 
 (...) 
27. Assim, já tendo sido envidado recursos humanos e financeiros, tanto pelo órgão quanto pelas empresas licitantes, não é razoável anular o procedimento licitatório já concluído, em razão de uma irregularidade que não se materializou. 
28. A jurisprudência do TCU já se firmou no sentido de que se o processo licitatório não apresenta vícios insanáveis na origem, merece ter seu resultado aproveitado, tanto quanto possível, dentro dos critérios da legalidade e economicidade, conforme trecho do voto do ministro relator Augusto Sherman, proferido no Acórdão 249/2012-TCU-Plenário: 
'21. Com efeito, creio que essa é a solução que comporta maiores benefícios à Administração, haja vista que já foram despendidos tempo e recursos financeiros na condução do certame que, se não apresenta vícios insanáveis na origem, merece ter seu resultado aproveitado, tanto quanto possível, dentro dos critérios da legalidade e economicidade. Há que se ponderar, ainda, que uma vez não reunidos elementos suficientes para macular todo o resultado da licitação, realizada por itens, não há, juridicamente, motivação suficiente para anulação de todo o certame.'"
Desse modo, uma vez que as normas sanitárias não foram observadas no âmbito do PE 2/2020, anuo à proposta da Selog de que a representação seja considerada procedente, determinando a adoção das providências sugeridas pela unidade instrutiva, com ajustes de forma.
Diante do exposto, voto pela aprovação do acórdão que ora submeto à apreciação deste Colegiado.
TCU, Sala das Sessões, em 3 de fevereiro de 2021.
Weder de Oliveira 
Relator